ACORDAO-COMPLETO-2577409

ACÓRDÃO 3155/2023 ATA 11/2023 - PRIMEIRA CÂMARA

VISTOS, relatados e discutidos estes autos de tomada de contas especial instaurada pelo Ministério do Turismo em face de Ruby Helen Sousa Araújo e do Instituto Solaris de Arte e Cultura, decorrente da ausência de comprovação da correta aplicação dos recursos transferidos pela União por meio de convênio,
ACORDAM os ministros do Tribunal de Contas da União, reunidos em sessão da 1ª Câmara, ante as razões expostas pelo relator e com fundamento no art. 169, inciso III, do Regimento Interno do TCU, em:
9.1. reconhecer a prescrição das pretensões punitiva e de ressarcimento em relação aos responsáveis;
9.2. arquivar os autos, nos termos do art. 11 da Resolução-TCU 344/2022.

Tomada de Contas Especial instaurada em razão da ausência de comprovação da correta aplicação dos recursos transferidos pela União por meio de convênio.

Primeira Câmara

Ministério do Turismo.

3. Responsáveis: Instituto Solaris de Arte e Cultura (05.556.714/0001-02); Ruby Helen Sousa Araújo (XXX.515.923-XX).

13.1. Ministros presentes: Walton Alencar Rodrigues (Presidente), Jorge Oliveira e Jhonatan de Jesus (Relator).
13.2. Ministro-Substituto convocado: Augusto Sherman Cavalcanti.
13.3. Ministro-Substituto presente: Weder de Oliveira.

JHONATAN DE JESUS

Transcrevo a seguir a instrução elaborada na Unidade de Auditoria Especializada em Tomada de Contas Especial (peça 100) , que contou com o endosso dos dirigentes daquela unidade (peças 101-102) :
"INTRODUÇÃO
Cuidam os autos de tomada de contas especial instaurada por Ministério do Turismo, em desfavor de Ruby Helen Sousa Araújo (CPF: XXX.515.923-XX) e Instituto Solaris de Arte e Cultura (CNPJ: 05.556.714/0001-02) , em razão de não comprovação da regular aplicação dos recursos repassados pela União realizadas por meio do Convênio 01750/2009, registro Siafi 723878, (peça 4) firmado entre o Ministério do Turismo e Instituto Solaris de Arte e Cultura, e que tinha por objeto o instrumento descrito como 'Réveillon Beberibe'.
HISTÓRICO
Em 15/9/2017, com fundamento na IN/TCU 71/2012, alterada pela IN/TCU 76/2016 e DN/TCU 155/2016, o dirigente da instituição Ministério do Turismo autorizou a instauração da tomada de contas especial (peça 16) . O processo foi registrado no sistema e-TCE com o número 2267/2018.
O Convênio 01750/2009, registro Siafi 723878, foi firmado no valor de R$ 277.800,00, sendo R$ 250.000,00 à conta do concedente e R$ 27.800,00 referentes à contrapartida do convenente. Teve vigência de 30/12/2009 a 5/5/2010, com prazo para apresentação da prestação de contas em 5/6/2010. Os repasses efetivos da União totalizaram R$ 250.000,00 (peça 7) .
A prestação de contas e complementações enviadas foram analisadas por meio do documento constante na peça 34, 43, 46 e 47.
O fundamento para a instauração da Tomada de Contas Especial, conforme consignado na matriz de responsabilização elaborada pelo tomador de contas, foi a constatação da seguinte irregularidade: 
Não efetuou aplicação financeira do valor repassado pelo Convenente; cópia de cheque apresentada para fins de comprovação de pagamento não consta assinatura; não restou comprovado serviços de locação de banheiros químicos, Locação de fechamento/alambrado, locação de geradores de energia, Contratação de serviço de limpeza.
Os responsáveis arrolados na fase interna foram devidamente comunicados e, diante da ausência de justificativas suficientes para elidir a irregularidade e da não devolução dos recursos, instaurou-se a tomada de contas especial.
No relatório (peça 66) , o tomador de contas concluiu que o prejuízo importaria no valor original de R$ 250.000,00, imputando-se a responsabilidade a Ruby Helen Sousa Araújo, na condição de gestor dos recursos e Instituto Solaris de Arte e Cultura, na condição de contratado. 
Em 21/1/2020, a Controladoria-Geral da União emitiu o relatório de auditoria (peça 68) , em concordância com o relatório do tomador de contas. O certificado de auditoria e o parecer do dirigente do órgão de controle interno concluíram pela irregularidade das presentes contas (peças 69 e 70) .
Em 28/1/2020, o ministro responsável pela área atestou haver tomado conhecimento das conclusões contidas no relatório e certificado de auditoria, bem como do parecer conclusivo do dirigente do órgão de controle interno, manifestando-se pela irregularidade das contas, e determinou o encaminhamento do processo ao Tribunal de Contas da União (peça 71) .
Na instrução de peça 75, analisando-se os documentos nos autos, concluiu-se pela necessidade de realização de citação para as irregularidades abaixo: 
Débito relacionado ao responsável Instituto Solaris de Arte e Cultura (CNPJ: 05.556.714/0001-02) , na condição de contratado, em solidariedade com Ruby Helen Sousa Araújo.
Irregularidade 1: não comprovação parcial da execução física do objeto do convênio.
Evidências da irregularidade 1: Nota Técnica de Reanálise nº 710/2012 (peça 43) ; Nota Técnica Financeira PGTUR 492/2017 (peça 51) ; e Declarações (peça 41, p. 1-19) .
Normas infringidas: Art. 70, parágrafo único, da Constituição Federal de 1988; art. 93, do Decreto-lei 200, de 25 de fevereiro de 1967; art. 50, §3º, da Portaria Interministerial 127/2008, e Termo do Convênio 723878 (cláusula terceira, item II, alínea 'a') .
Conduta: na parcela D1 - não apresentar imagens (fotografias ou filmagens) ou outros documentos que provassem a execução dos itens Banheiros Químicos, Locação de Fechamento/Alambrado, Geradores, e serviços de limpeza previstos no plano de trabalho e pagos com recursos do convênio.
Nexo de causalidade: A não apresentação de documentos que comprovassem a execução de parte dos itens previstos no plano de trabalho resultou na presunção de danos ao erário.
Culpabilidade: não há excludentes de ilicitude, de culpabilidade e de punibilidade; é razoável supor que o responsável tinha consciência da ilicitude de sua conduta; era exigível conduta diversa da praticada, qual seja, comprovar por meio de documentos a efetiva execução de todos os itens previstos no plano de trabalho. Ressalta-se que a análise da boa-fé relativa a pessoa jurídica de direito privado é realizada considerando as condutas de seus administradores, uma vez que os atos destes obrigam a pessoa jurídica, desde que exercidos nos limites dos poderes definidos no ato constitutivo do ente, nos termos do art. 47 do Código Civil (Acórdão 1723/2016-TCU-Plenário, Ministro-Relator Raimundo Carrero) .
Irregularidade 2: ausência de comprovação de que as empresas que não detinham direitos de exclusividade, contratadas irregularmente por inexigibilidade, pagaram o cachê de bandas ou cantores que realizaram o evento.
Evidências da irregularidade: Evidências da irregularidade: Documentos da Contratação (peça 33) ; Documentos de pagamento (peças 31) ; Extratos bancários (peça 30) ; Relação de Pagamentos (peça 23) ; pesquisa ao INPI e CNPJ (peça 73) .
	Normas infringidas: Art. 70, parágrafo único, da Constituição Federal de 1988; art. 93, do Decreto-lei 200, de 25 de fevereiro de 1967; art. 50, §3º, da Portaria Interministerial 127/2008, Acórdão 96/2008-TCU-Plenário, Acórdão 1435/2017-TCU-Plenário e Termo do Convênio 723878 (cláusula terceira, item II, alíneas 'jj' e 'bb') .
Conduta: na parcela D2 - não apresentar notas fiscais e recibos (ou outros documentos equivalentes) emitidos em nome das bandas e cantores e assinados por seus representantes legais ou pelos seus empresários exclusivos, sendo essa representação ou exclusividade registrada em cartório.
Nexo de causalidade: A não apresentação de notas fiscais e recibos (ou outros documentos equivalentes) emitidos em nome das bandas e cantores e assinados por seus representantes legais ou pelos seus empresários exclusivos impediu comprovação do nexo causal entre os recursos federais transferidos e os pagamentos efetuados, visto que não se provou que os valores pagos ao intermediário contratado efetivamente foi repassado as banda e artistas que realizaram shows, resultando em presunção de prejuízo ao erário.
Culpabilidade: não há excludentes de ilicitude, de culpabilidade e de punibilidade; é razoável supor que o administrador responsável pela pessoa jurídica tinha consciência da ilicitude de sua conduta; era exigível conduta diversa da praticada, qual seja, assegurar que as bandas e cantores que se apresentaram no evento efetivamente receberam o valor dos pagamentos especificados no plano de trabalho. Ressalta-se que a análise da boa-fé relativa a pessoa jurídica de direito privado é realizada considerando as condutas de seus administradores, uma vez que os atos destes obrigam a pessoa jurídica, desde que exercidos nos limites dos poderes definidos no ato constitutivo do ente, nos termos do art. 47 do Código Civil (Acórdão 1723/2016-TCU-Plenário, Ministro-Relator Raimundo Carrero) .
Irregularidade 3: não comprovação da execução financeira do objeto do convênio.
	Evidências da irregularidade: Nota Fiscal (peças 31, p. 2) ; Cheque n°850001 (peça 31, p. 1) ; Extratos bancários (peça 30) ; Relação de Pagamentos (peça 23) ; Nota Técnica Financeira PGTUR 492/2017 (peça 51) .
		Normas infringidas: Art. 70, parágrafo único, da Constituição Federal de 1988; art. 93, do Decreto-lei 200, de 25 de fevereiro de 1967; art. 50, §3º, da Portaria Interministerial 127/2008, e Termo do Convênio 723878 (Cláusula Terceira, parágrafo Segundo, alínea 'j'; Cláusula sétima, parágrafo segundo, inciso II, Cláusula oitava, parágrafo quarto, inciso IV, e Cláusula Décima Terceira, parágrafo Segundo, alínea 'e') .
	Conduta: na parcela D3 - não apresentar documentos (Cheque assinado e contrato administrativo) que comprovassem que os recursos retirados da conta bancária do ajuste foram usados para pagamentos à empresa J. Antônio de Morais Pires Eventos
		Nexo de causalidade: A não apresentação de documentos que comprovassem a execução financeira impediu a comprovação de nexo entre recursos e objeto realizado, resultando na presunção de danos ao erário.
	Culpabilidade: não há excludentes de ilicitude, de culpabilidade e de punibilidade; é razoável supor que o responsável tinha consciência da ilicitude de sua conduta; era exigível conduta diversa da praticada. Ressalta-se que a análise da boa-fé relativa a pessoa jurídica de direito privado é realizada considerando as condutas de seus administradores, uma vez que os atos destes obrigam a pessoa jurídica, desde que exercidos nos limites dos poderes definidos no ato constitutivo do ente, nos termos do art. 47 do Código Civil (Acórdão 1723/2016-TCU-Plenário, Ministro-Relator Raimundo Carrero) .
Valor do Débito relativo às irregularidades I a III:
	Data de ocorrência
	Valor histórico (R$) 

	4/3/2010
	250.000,00

Valor atualizado do débito (sem juros) em 28/2/2020: R$ 435.099,97
		Cofre credor: Tesouro Nacional.
Em cumprimento ao Despacho do Secretário da Secex/TCE (peça 77) , foi efetuada citação dos responsáveis, nos moldes adiante:
 Instituto Solaris de Arte e Cultura - promovida a citação da responsável, conforme delineado adiante:
	Comunicação: Ofício 6202/2020- Secomp-4 (peça 80) 
Data da Expedição: 13/3/2020
Motivo da Devolução: Ausente (peça 84) 
Observação: Ofício enviado para o endereço do responsável, conforme pesquisa de endereço no sistema da Receita Federal (peça 78) .

	Comunicação: Ofício 33466/2020- Secomp-4 (peça 86) 
Data da Expedição: 24/7/2020
Motivo da Devolução: Ausente (peça 96) 
Observação: Ofício enviado para o endereço do responsável, conforme pesquisa de endereço no sistema da Receita Federal (peça 85) .

	Comunicação: Ofício 33467/2020- Secomp-4 (peça 87) 
Data da Expedição: 24/7/2020
Motivo da Devolução: Mudou-se (peça 93) 
Observação: Ofício enviado para o endereço do responsável, conforme pesquisa de endereço no sistema da Receita Federal (peça 85) .

	Comunicação: Ofício 33468/2020- Secomp-4 (peça 88) 
Data da Expedição: 24/7/2020
Motivo da Devolução: Outros (o aviso de recebimento não foi acostado aos autos) 
Observação: Ofício enviado para o endereço do responsável, conforme pesquisa de endereço no sistema Renach (peça 85) .

	Comunicação: Ofício 33470/2020- Secomp-4 (peça 90) 
Data da Expedição: 24/7/2020
Motivo da Devolução: Desconhecido (peça 94) 
Observação: Ofício enviado para o endereço do responsável, conforme pesquisa de endereço no sistema da Receita Federal (peça 85) .

	Comunicação: Ofício 33469/2020- Secomp-4 (peça 89) 
Data da Expedição: 24/7/2020
Data da Ciência: 30/7/2020 (peça 95) 
Nome Recebedor: Juliana Aguiar
Observação: Ofício enviado para o endereço do responsável, conforme pesquisa de endereço no sistema do TSE (peça 85) .
Fim do prazo para a defesa: 14/8/2020
Houve resposta: Não

	Comunicação: Edital 1148/2020- Secomp-4 (peça 91) 
Data da Expedição: 24/7/2020
Data da Ciência: 27/7/2020 (peça 92) 
Fim do prazo para a defesa: 10/8/2020
Houve resposta: Não

 Ruby Helen Sousa Araújo - promovida a citação do responsável, conforme delineado adiante:
	Comunicação: Ofício 6207/2020-Secomp-4 (peça 81) 
Data da Expedição: 13/3/2020
Data da Ciência: 18/3/2020 (peça 82) 
Nome Recebedor: José Amilton
Observação: Ofício enviado para o endereço do responsável, conforme pesquisa de endereço no sistema da Receita Federal (peça 79) .
Fim do prazo para a defesa: 2/4/2020
Houve resposta: Sim
	
Conforme Despachos de Conclusão das Comunicações Processuais (peça 97) , informamos que as providências inerentes às comunicações processuais foram concluídas. 
Transcorrido o prazo regimental, a responsável Instituto Solaris de Arte e Cultura permaneceu silente, devendo ser considerado revel, nos termos do art. 12, §3º, da Lei 8.443/1992, e a responsável Ruby Helen Sousa Araújo apresentou defesa (peças 83 e 98) .
ANÁLISE DOS PRESSUPOSTOS DE PROCEDIBILIDADE DA IN/TCU 71/2012
Apreciação do Prejuízo ao Contraditório e Ampla Defesa
Verifica-se que não houve o transcurso de mais de dez anos desde o fato gerador sem que tenha havido a notificação dos responsáveis pela autoridade administrativa federal competente (art. 6º, inciso II, c/c art. 19 da IN/TCU 71/2012, modificada pela IN/TCU 76/2016) , uma vez que o fato gerador da irregularidade sancionada ocorreu em 4/3/2010, e os responsáveis foram notificados sobre as irregularidades pela autoridade administrativa competente conforme abaixo:
Ruby Helen Sousa Araújo, por meio do ofício acostado à peça 53, recebido em 20/6/2017, conforme AR (peça 54) .
Instituto Solaris de Arte e Cultura, por meio do edital acostado à peça 55, publicado em 21/8/2017.
Valor de Constituição da TCE 	
	Verifica-se, ainda, que o valor atualizado do débito apurado (sem juros) em 1/1/2017 é de R$ 389.750,00, portanto superior ao limite mínimo de R$ 100.000,00, na forma estabelecida conforme os arts. 6º, inciso I, e 19 da IN/TCU 71/2012, modificada pela IN/TCU 76/2016. 
OUTROS DÉBITOS NOS SISTEMAS DO TCU COM OS MESMOS RESPONSÁVEIS
Informa-se que não foi encontrado débito imputável aos responsáveis em outros processos no Tribunal.
A tomada de contas especial está, assim, devidamente constituída e em condição de ser instruída.
EXAME TÉCNICO			 
O exame técnico tratará de analisar a revelia e as alegações de defesa, e suas repercussões para os autos.
Da validade das notificações:
	Preliminarmente, cumpre tecer breves considerações sobre a forma como são realizadas as comunicações processuais no TCU. A esse respeito, destacam-se o art. 179, do Regimento Interno do TCU (Resolução 155, de 4/12/2002) e o art. 4º, inciso III, § 1º, da Resolução TCU 170, de 30 de junho de 2004, in verbis:
'Art. 179. A citação, a audiência ou a notificação, bem como a comunicação de diligência, farse-ão:
I - mediante ciência da parte, efetivada por servidor designado, por meio eletrônico, fac-símile, telegrama ou qualquer outra forma, desde que fique confirmada inequivocamente a entrega da comunicação ao destinatário;
II - mediante carta registrada, com aviso de recebimento que comprove a entrega no endereço do destinatário;
III - por edital publicado no Diário Oficial da União, quando o seu destinatário não for localizado
 (...) 
Art. 3º As comunicações serão dirigidas ao responsável, ou ao interessado, ou ao dirigente de órgão ou entidade, ou ao representante legal ou ao procurador constituído nos autos, com poderes expressos no mandato para esse fim, por meio de:
I - correio eletrônico, fac-símile ou telegrama;
II - servidor designado;
III - carta registrada, com aviso de recebimento;
IV - edital publicado no Diário Oficial da União, quando o seu destinatário não for localizado, nas hipóteses em que seja necessário o exercício de defesa.
Art. 4º. Consideram-se entregues as comunicações:
I - efetivadas conforme disposto nos incisos I e II do artigo anterior, mediante confirmação da ciência do destinatário;
II - realizadas na forma prevista no inciso III do artigo anterior, com o retorno do aviso de recebimento, entregue comprovadamente no endereço do destinatário;
III - na data de publicação do edital no Diário Oficial da União, quando realizadas na forma prevista no inciso IV do artigo anterior.
§ 1º O endereço do destinatário deverá ser previamente confirmado mediante consulta aos sistemas disponíveis ao Tribunal ou a outros meios de informação, a qual deverá ser juntada ao respectivo processo.
 (...) '
Bem se vê, portanto, que a validade da citação via postal não depende de que o aviso de recebimento seja assinado pelo próprio destinatário da comunicação, o que dispensa, no caso em tela, a entrega do AR em 'mãos próprias'. A exigência da norma é no sentido de o Tribunal verificar se a correspondência foi entregue no endereço correto, residindo aqui a necessidade de certeza inequívoca. 
Não é outra a orientação da jurisprudência do TCU, conforme se verifica dos julgados a seguir transcritos:
'São válidas as comunicações processuais entregues, mediante carta registrada, no endereço correto do responsável, não havendo necessidade de que o recebimento seja feito por ele próprio (Acórdão 3648/2013-TCU-Segunda Câmara, Relator Ministro JOSÉ JORGE) ;
É prescindível a entrega pessoal das comunicações pelo TCU, razão pela qual não há necessidade de que o aviso de recebimento seja assinado pelo próprio destinatário. Entregandose a correspondência no endereço correto do destinatário, presume-se o recebimento da citação. (Acórdão 1019/2008-TCU-Plenário, Relator Ministro BENJAMIN ZYMLER) ;
As comunicações do TCU, inclusive as citações, deverão ser realizadas mediante Aviso de Recebimento - AR, via Empresa Brasileira de Correios e Telégrafos, bastando para sua validade que se demonstre que a correspondência foi entregue no endereço correto. (Acórdão 1526/2007-TCU-Plenário, Relator Ministro AROLDO CEDRAZ) .'
A validade do critério de comunicação processual do TCU foi referendada pelo Supremo Tribunal Federal, nos termos do julgamento do MS-AgR 25.816/DF, por meio do qual se afirmou a desnecessidade da ciência pessoal do interessado, entendendo-se suficiente a comprovação da entrega do 'AR' no endereço do destinatário:
'Ementa: agravo regimental. Mandado de segurança. Desnecessidade de intimação pessoal das decisões do tribunal de contas da união. art. 179 do regimento interno do TCU. Intimação do ato impugnado por carta registrada, iniciado o prazo do art. 18 da lei nº 1.533/51 da data constante do aviso de recebimento. Decadência reconhecida. Agravo improvido.
O envio de carta registrada com aviso de recebimento está expressamente enumerado entre os meios de comunicação de que dispõe o Tribunal de Contas da União para proceder às suas intimações.
O inciso II do art. 179 do Regimento Interno do TCU é claro ao exigir apenas a comprovação da entrega no endereço do destinatário, bastando o aviso de recebimento simples.' 
No caso vertente, a citação do responsável (Instituto Solaris de Arte e Cultura) se deu em endereços provenientes de pesquisas de endereços realizadas pelo TCU (vide parágrafos acima) , conforme pesquisas em endereço constante no sistema TSE (peça 85) . A entrega do ofício citatório nesse endereço ficou comprovada. Outrossim, o instituto também foi citado por edital.
Da revelia da responsável Instituto Solaris de Arte e Cultura 
Nos processos do TCU, a revelia não leva à presunção de que seriam verdadeiras todas as imputações levantadas contra os responsáveis, diferentemente do que ocorre no processo civil, em que a revelia do réu opera a presunção da verdade dos fatos narrados pelo autor (Acórdão 1009/2018-TCU-Plenário, Relator: Bruno Dantas; 2369/2013 - TCU - Plenário, Relator: Benjamim Zymler e 2449/2013 - TCU - Plenário, Relator: Benjamim Zymler) . Dessa forma, a avaliação da responsabilidade do agente não pode prescindir da prova existente no processo ou para ele carreada. 
Ao não apresentar sua defesa, o responsável deixou de produzir prova da regular aplicação dos recursos sob sua responsabilidade, em afronta às normas que impõem aos gestores públicos a obrigação legal de, sempre que demandados pelos órgãos de controle, apresentar os documentos que demonstrem a correta utilização das verbas públicas, a exemplo do contido no art. 93 do Decreto-Lei 200/1967: 'Quem quer que utilize dinheiros públicos terá de justificar seu bom e regular emprego na conformidade das leis, regulamentos e normas emanadas das autoridades administrativas competentes.' 
Mesmo as alegações de defesa não sendo apresentadas, considerando o princípio da verdade real que rege esta Corte, procurou-se buscar, em manifestações do responsável na fase interna desta Tomada de Contas Especial, se havia algum argumento que pudesse ser aproveitado a seu favor. 
No entanto, não foram apresentados documentos de defesa na fase interna.
Em se tratando de processo em que a parte interessada não se manifestou acerca das irregularidades imputadas, não há elementos para que se possa efetivamente aferir e reconhecer a ocorrência de boa-fé na conduta do responsável, podendo este Tribunal, desde logo, proferir o julgamento de mérito pela irregularidade das contas, conforme os termos dos §§ 2º e 6º do art. 202 do Regimento Interno do TCU. (Acórdão 2064/2011-TCU-Primeira Câmara (relator: Ubiratan Aguiar) , 6.182/2011-TCU-1ª Câmara (relator: Weber de Oliveira) , 4.072/2010-TCU-1ª Câmara (Relator: Valmir Campelo) , 1.189/2009-TCU-1ª Câmara (Relator: Marcos Bemquerer) , 731/2008-TCU-Plenário (Relator: Aroldo Cedraz) . Ressalta-se que a análise da boa-fé relativa a pessoa jurídica de direito privado é realizada considerando as condutas de seus administradores, uma vez que os atos destes obrigam a pessoa jurídica, desde que exercidos nos limites dos poderes definidos no ato constitutivo do ente, nos termos do art. 47 do Código Civil (Acórdão 1723/2016-TCU-Plenário, Ministro-Relator Raimundo Carrero) .
Dessa forma, a responsável Instituto Solaris de Arte e Cultura deve ser considerada revel, nos termos do art. 12, §3º, da Lei 8.443/1992, devendo as contas serem julgadas irregulares, condenando-a solidariamente ao débito apurado e aplicando-lhe a multa prevista no art. 57 da Lei 8.443/1992. Essa proposta só se alteraria, caso a defesa do Sr. Ruby Helen Sousa Araújo seja capaz de elidir as irregularidades ocorridas ou alterar a visão acerca da responsabilização.
Da defesa da responsável Ruby Helen Sousa Araújo
Passa-se a analisar as alegações de defesa de Ruby Helen Sousa Araújo (peças 83 e 98) . Para melhor organização desta instrução, cada argumento de defesa será apresentado e analisado separadamente.
Preliminar de Prescrição.
A responsável traz como argumento a afirmação de que houve prescrição. 
Segundo ela, a Tomada de Contas Especial Processo 002.308/2020-7 foi instaurada com fundamento na IN/TCU 71/2012, alterada pela IN/TCU 76/2016 e DN/TCU 155/2016 e, apesar da minuciosa análise do eminente Auditor acerca da prescrição no caso em tela, com base no que dispõe a Portaria Interministerial supracitada nos cumpre, com a máxima vênia, também analisar o que disciplina a Lei 9.873/99, vejamos
Em seu art. 1.º, §1.º, o diploma legal que trata da prescrição para a ação punitiva da Administração Pública preconiza que incide a prescrição no procedimento administrativo paralisado por mais de três anos. Folheando os autos do processo de origem no Ministério do Turismo temos que em 13 de fevereiro de 2014, a Coordenação Geral de Monitoramento, Fiscalização e Avaliação de Convênios - CGMC encaminhou os autos do processo à Coordenação-Geral de Convênios - CGCV para as devidas providências (fls. 373) . Ocorre que esta última CoordenaçãoGeral de Convênios apenas se manifestou em 29 de março de 2017 (fls. 374 a 381) , mais de 03 (três) anos após o encaminhamento dos autos pela CGMC.
Ressalte-se que durante este lapso temporal de 03 (três) anos e 44 dias não ocorreu nenhuma das hipóteses de interrupção da prescrição apontadas no art. 2º da lei 9.873/99. Assim, é certo que o processo administrativo passou mais de 03 (três) anos paralisado, razão pela qual o mesmo deveria ter sido arquivado de ofício pelo órgão concedente.
A edição da IN/TCU 71/2012 reflete um avanço na estabilização das relações jurídicas advindas do poder punitivo do Estado, no entanto, entendemos que no caso em tela deve ser adotada a Lei n. 9.873/99, norma já existente e anterior à referida Instrução Normativa, sendo certo que a manutenção de uma prescrição decenal - constante na IN/TCU 71/2021 - que tem sua fundamentação balizada nas disposições do Código Civil deve dar lugar à similitude encontrada em normas de direito público, cuja inteligência caminha invariavelmente para aplicação da prescrição quinquenal e trienal.
Ademais, a prescrição decenal prevista na Instrução Normativa supramencionada diz respeito apenas ao lapso temporal entre o fato gerador e a citação dos réus, não abrangendo os períodos em que os autos processuais podem ficar paralisados por razões diversas, como ocorre com o diploma normativo da Lei 9.873/99. 
Na mesma linha de raciocínio, a 1ª Turma do STF já possui precedente indicando a aplicação do prescricional prazo de cinco anos e demais dispositivos da Lei 9.873/99 para o exercício da pretensão punitiva do TCU, como ocorreu no julgamento do MS 32.201/DF, com o entendimento da 1ª Turma, composta à época dos ministros Marco Aurélio, Rosa Weber e Roberto Barroso (relator do caso) .
Diante do exposto acima, resta claramente prescrita a pretensão punitiva da Administração Pública no caso em tela, razão pela qual se requer a extinção do presente feito.
Análise
O Supremo Tribunal Federal - STF, no Recurso Extraordinário - RE 636.886, fixou a tese, com repercussão geral reconhecida, de que 'é prescritível a pretensão de ressarcimento ao erário fundada em decisão de Tribunal de Contas' (Tema 899) . Em que pese o questionamento acerca da abrangência da tese ali firmada, confirmada em embargos declaratórios julgados em agosto de 2021, no sentido de que se circunscreveria apenas ao processo de execução da condenação imposta pelo TCU (ou seja, inaplicável à pretensão de ressarcimento exercida no processo 'conhecimento' da TCE) , verifica-se que o STF, por meio de decisões prolatadas pelas suas duas turmas, tem decidido de forma reiterada que se aplica o prazo prescricional de 5 anos previsto na Lei 9.873/1999 às pretensões sancionatória e ressarcitória a cargo do Tribunal de Contas da União. 
Seja por aplicação direta ou por analogia, a orientação sufragada é no sentido de que o prazo de 5 anos é compatível com a tese de que a ação e a execução prescrevem no mesmo prazo (Súmula 150 do STF) , bem como com o fato de que a Lei 9.873/1999 - que regulamenta o exercício de ação punitiva pela Administração Pública Federal, direta e indireta - regeria integralmente a prescrição no âmbito do TCU. Quanto a este último aspecto, o Ministro Luís Roberto Barroso, no voto exarado no julgamento do MS 32.201, embora tenha advertido que a atuação do TCU, em sua acepção clássica, não se qualifica como exercício do poder de polícia, ressaltou que a Lei 9.873/1999 assumiria vocação regulatória geral da prescrição do exercício da competência sancionadora da Administração Pública, sendo sua disciplina aplicável a qualquer ação punitiva da Administração Pública Federal, exceto àquelas esferas em que exista regulamentação específica. Ademais, em virtude da autonomia científica do Direito Administrativo, não haveria razão plausível para suprimir a omissão da Lei Orgânica do Tribunal de Contas da União, no tocante ao estabelecimento de um prazo prescricional próprio, valendo-se das normas de direito civil, e não das de direito administrativo.
Eis algumas ementas que evidenciam o entendimento predominante do STF:
'Ementa: AGRAVO REGIMENTAL EM MANDADO DE SEGURANÇA. TOMADA DE CONTAS ESPECIAL. TRIBUNAL DE CONTAS DA UNIÃO. CONDENAÇÃO A RESSARCIMENTO AO ERÁRIO. PRESCRIÇÃO. MARCO INTERRUPTIVO. ART. 2°, II, DA LEI 9.873/1999. ATO INEQUÍVOCO DE APURAÇÃO DO FATO. DISCUSSÃO. DIREITO LÍQUIDO E CERTO. DEMONSTRAÇÃO. INOCORRÊNCIA. SUBSISTÊNCIA DA DECISÃO AGRAVADA. AGRAVO A QUE SE NEGA PROVIMENTO. I - As razões do agravo regimental são inaptas para desconstituir os fundamentos da decisão agravada, que, por isso, se mantêm hígidos. II - Aplicando-se a regulamentação da Lei 9.873/1999 ao caso concreto, observa-se que a pretensão sancionatória do TCU, em relação aos atos praticados pelo impetrante, levando-se em consideração a ocorrência de 5 causas interruptivas da prescrição, não teria sido fulminada pelo decurso do tempo. III - A pretensão do recorrente, fundada na discussão sobre os fatos apontados como marcos interruptivos da prescrição da pretensão punitiva da Administração Pública, refoge aos estreitos limites do mandamus, ante a ausência de liquidez e certeza do direito pleiteado. IV - Agravo regimental a que se nega provimento. MS 36067 ED-AgR. Órgão julgador: Segunda Turma. Relator (a) : Min. RICARDO LEWANDOWSKI. Julgamento: 18/10/2019
Ementa: AGRAVO REGIMENTAL EM RECLAMAÇÃO. TRIBUNAL DE CONTAS DA UNIÃO. TOMADA DE CONTA ESPECIAL. PRESCRIÇÃO DA PRETENSÃO PUNITIVA. RECONHECIDA EM DECISÃO DO SUPREMO TRIBUNAL FEDERAL. PRESCRITIBILIDADE DO RESSARCIMENTO AO ERÁRIO FUNDADA EM DECISÃO DE TRIBUNAL DE CONTAS. AÇÃO DE IMPROBIDADE ADMINISTRATIVA COM PEDIDO DE RESSARCIMENTO JÁ EM CURSO. AGRAVO REGIMENTAL A QUE SE NEGA PROVIMENTO. I - O acórdão do TCU determinou a formação de processo administrativo para avaliarem, efetivamente, a eventual responsabilização do agravado para o ressarcimento do dano ao erário, contrariando, assim, autoridade desta Corte no MS 35.512/DF, uma vez que houve a concessão da segurança para declarar a ocorrência da prescrição da pretensão punitiva do TCU em relação às infrações imputadas a ele, destacando-se que a União poderia perseguir os valores referentes ao ressarcimento dos danos na esfera judicial. II - Agravo regimental a que se nega provimento. (Rcl 39497 AgR. Órgão julgador: Segunda Turma. Relator (a) : Min. RICARDO LEWANDOWSKI. Julgamento: 10/10/2020) 
Ementa: MANDADO DE SEGURANÇA. DIREITO ADMINISTRATIVO. TRIBUNAL DE CONTAS DA UNIÃO. SERVIDOR DA SECRETARIA DE SAÚDE DO ESTADO DO ACRE. FISCALIZAÇÃO OMISSA E DEFICIENTE NA EXECUÇÃO DE DOIS CONVÊNIOS FIRMADOS ENTRE A SECRETARIA ESTADUAL E O MINISTÉRIO DA SAÚDE. APLICAÇÃO DE MULTA. ARTS. 28, II, E 58, II, DA LEI 8.443/1992. ART. 268, II, DO REGIMENTO INTERNO DO TCU. PRESCRIÇÃO DA PRETENSÃO SANCIONATÓRIA. OCORRÊNCIA. APLICAÇÃO DA LEI 9.873/1999. PRECEDENTES DESTE STF. MEDIDA LIMINAR DEFERIDA E RATIFICADA NO EXAME DE MÉRITO. SEGURANÇA CONCEDIDA PARA AFASTAR A MULTA APLICADA. 1. A prescrição da pretensão punitiva do TCU é regulada pela Lei 9.873/1999, descabendo a aplicação do prazo decenal previsto na legislação civil (art. 205 do Código Civil) . Ao revés, incide o prazo quinquenal previsto na Lei 9.873/1999 (MS 32201, Rel. Min. Roberto Barroso, PRIMEIRA TURMA, DJe 7/8/2017; MS 35.512-AgR, Rel. Min. Ricardo Lewandowski, SEGUNDA TURMA, DJe 21/6/2019) . 2. In casu, na linha do parecer apresentado pelo Ministério Público Federal e da decisão liminar de minha lavra, é inequívoca a superação do prazo prescricional quinquenal. Os ilícitos apontados pela Corte de Contas ocorreram em julho de 2006, tendo o processo de auditoria sido instaurado em 9/10/2006. A ordem de citação do responsável para a audiência, por sua vez, ocorreu em 25/6/2007. Entretanto, a decisão condenatória recorrível foi exarada somente em 31/5/2016, data da prolação do Acórdão 3513/2016-TCU-Primeira Câmara. 3. Ex positis, CONCEDO A SEGURANÇA unicamente para afastar a sanção de multa aplicada ao impetrante, nos autos da Tomada de Contas Processo 023.288/2006-0, máxime da ocorrência de prescrição da pretensão punitiva do Tribunal de Contas da União. MS 35940. (Órgão julgador: Primeira Turma. Relator (a) : Min. LUIZ FUX. Julgamento: 16/06/2020) .'
Essa orientação também foi seguida nas seguintes decisões monocráticas: MS 36.127-MC/DF e MS 35.940-MC/DF, Rel. Min. Luiz Fux; MS 35.294, MS 35.539/DF e MS 35.971-TP/DF, Rel. Min. Marco Aurélio; MS 34.256 MC/DF, MS 36.054-MC e MS 36.067-MC/DF, Rel. Min. Ricardo Lewandowski.
O Supremo Tribunal Federal tem se pronunciado no sentido de reconhecer não só a aplicação da prescrição quinquenal com fulcro na interpretação da Lei 9.873/1999, mas também a incidência dos marcos interruptivos do prazo prescricional consignados na referida lei, tantas vezes quanto presentes os suportes fáticos (MS 32201, Relator: Min. Roberto Barroso) . 
Entendimento que também foi adotado nas seguintes decisões monocráticas: MS 36.054, MS 34.256-MC, MS 35.512 e MS 36.067-MC, todos de relatoria do Min. Ricardo Lewandowski; MS 35.294, MS 35.539 e MS 35.971-TP, todos de relatoria do Min. Marco Aurélio; MS 32.201, Rel. Min. Roberto Barroso, e MS 36.127-MC e MS 35.940-MC, Min. Luiz Fux.
Em relação ao termo inicial da contagem do prazo prescricional, o 'caput' do art. 1º da Lei 9.873/1999 oferece solução que não destoa do modelo adotado pelo TCU no incidente de uniformização de jurisprudência, em que se examinou a prescrição da pretensão punitiva, nos termos do Acórdão 1441/2016-TCU-Plenário (Rel. Min. Benjamin Zymler) , com a adição da particularidade de explicitar o caso de infrações permanentes ou continuadas:
a) Regra geral: 'data da prática do ato'  (o que equivale a 'ocorrência da irregularidade sancionada') ;
b) Regra especial: 'no caso de infração permanente ou continuada, do dia em que tiver cessado'.
A Lei 9.873/1999, no art. 2º, estabelece as causas interruptivas da prescrição punitiva, consoante abaixo transcrito, já na redação conferida pela Lei 11.941/2009:
'Art. 2º Interrompe-se a prescrição da ação punitiva:
I - pela notificação ou citação do indiciado ou acusado, inclusive por meio de edital;
II - por qualquer ato inequívoco, que importe apuração do fato;
III - pela decisão condenatória recorrível.
IV - por qualquer ato inequívoco que importe em manifestação expressa de tentativa de solução conciliatória no âmbito interno da administração pública federal.'
O quadro a seguir indica alguns eventos processuais, ocorridos no curso de uma TCE (fase interna e externa) - instaurada em razão de irregularidades na aplicação de recursos da União transferidos a entes subnacionais - que poderiam ser enquadrados nas causas de interrupção da prescrição acima apontadas, sem prejuízo, é claro, de outras ocorrências fáticas elegíveis como marco interruptivo, a depender da forma de proceder de cada entidade ou órgão tomador de contas.
	I - pela notificação ou citação do indiciado ou acusado, inclusive por meio de edital;
	 (i) notificação no âmbito do procedimento administrativo de ressarcimento previamente à instauração da TCE;
 (ii) notificação efetuada pelo órgão tomador de contas acerca da instauração da TCE;
 (iii) citação efetuada pelo TCU.
*Data da ciência da notificação ou citação pelos responsáveis ou de publicação do edital no DOU.

	II - por qualquer ato inequívoco, que importe apuração do fato;
* procedimento que evidencie a apuração dos fatos irregulares, com o objetivo quantificar o dano e identificar possíveis responsáveis.
	 (i) relatório de sindicância ou PAD;
 (ii) relatório de apuração de irregularidades referente ao processo administrativo prévio à instauração da TCE;
 (iii) relatórios de fiscalização, pareceres, despachos, informações e memorandos relacionados à apuração dos fatos irregulares;
 (iv) relatório do tomador de contas;
 (v) relatório do controle interno; 
 (vi) termo de instauração ou designação de instauração da TCE;
 (vii) autuação da TCE no TCU; entre outras causas.
*Há quem inclua nesse grupo diligências que comprovam providências do responsável sobre as irregularidades investigadas.

	III - pela decisão condenatória recorrível.
	 (i) Verifica-se apenas no âmbito do TCU com a data da prolação do acórdão condenatório recorrível.

	IV - por qualquer ato inequívoco que importe em manifestação expressa de tentativa de solução conciliatória no âmbito interno da administração pública federal.
	 (i) pedido de parcelamento;
 (ii) pagamento parcial do débito;
 (iii) qualquer manifestação do responsável que demonstre claramente a sua intenção de recolher o débito.

Bem se vê, portanto, que haveria uma multiplicidade de causas de interrupção da prescrição, conforme se depreende do art. 2º da Lei 9.873/1999. Tal exegese encontra respaldo em precedentes do STF, a exemplo do que se decidiu no julgamento do MS 36067 (Rel. Min. Ricardo Lewandowski) , com destaque para trecho do voto em que o Relator reconhece cinco causas de interrupção da prescrição, in verbis:
' (...) Assim, faz-se necessário levar em consideração que, apesar de os fatos objeto da apuração conduzida pela Corte de Contas remontarem aos anos de 1999 e 2000, período no qual o impetrante era Secretário de Saúde municipal, o Tribunal de Contas da União deu prosseguimento à tomada de contas especial por ter constatado a ocorrência de 5 causas interruptivas da prescrição, a saber: a) relatório de auditoria em conjunto realizada pelo Denasus e pela Secretaria Federal de Controle, lavrado em 06/07/2001, sendo este, certamente, um ato inequívoco que importou a apuração do fato (art. 2º, II, da Lei n. 9.873/1999) ; b) instauração de Tomada de Contas Especial pelo FNS, ocorrida em 05/10/2005, sendo este também, certamente, um ato inequívoco que importou a apuração do fato  (art. 2º, II, da Lei n. 9.873/1999) ; c) a autuação da presente Tomada de Contas Especial no âmbito do Tribunal de Contas da União, ocorrida em 12/08/2008, sendo este também, certamente, um ato inequívoco que importou a apuração do fato  (art. 2º, II, da Lei n. 9.873/1999) ; d) o ato que ordenou a citação do responsável, ora impetrante, ocorrida em 12/07/2010 (art. 2º, I, da Lei n. 9.873/1999) ; e e) o exercício do poder punitivo ocorrido em 20/06/2012, data da prolação do Acórdão 1563/2012-TCU-Plenário (art. 2º, III, da Lei n. 9.873/1999) .'
No caso concreto, portanto, tendo como parâmetro a tese firmada pelo STF, no RE 636.886, no sentido de que ambas pretensões do TCU (sancionatória e ressarcitória) sujeitam-se ao prazo prescricional de 5 anos previsto na Lei 9.873/1999, considerando, ainda, o sistema prescricional delineado na citada lei, inclusive as causas de suspensão e de interrupção da prescrição:
a)	 'Datas das práticas dos atos' (termo inicial para contagem dos prazos prescricionais) : 4/3/2010;
b)	 Nota Técnica de Análise n. 710/2012 (peça 43) , de 23/8/2012, na qual a entidade concedente relata falhas na execução física do ajuste (falhas: Não comprovação parcial da execução física [irregularidade 1 da citação) ;
c)	 Nota Técnica Financeira 284/2017 (peça 47) , de 31/3/2017, na qual a entidade concedente relata falhas financeiras (falhas: Não envio de contrato administrativo) ;
d)	 Notificação, por intermédio do Edital de Convocação 10/2017 (peça 50) , das irregularidades contidas nas notas das duas alíneas anteriores, publicado em 25/11/2017,  mostrando que houve ciência, ou seja, a notificação válida da responsável;
e)	 Nota Técnica Financeira 492/2017 (peça 51) , de 8/6/2017, na qual a entidade concedente relata falhas financeiras (falhas: Não envio de contrato administrativo e cheque não assinado, que são as duas falhas que compões a irregularidade 3 da citação) ;
f) 	Notificação, por intermédio do Oficio. n 21305/2017/CGCV/DIRAD/GSE (peça 53) , das irregularidades contidas na nota da alínea anterior, recebido em 20/6/2017  (peça 54) ,  mostrando que houve ciência, ou seja, a notificação válida da responsável;
g)	 Relatório do Tomador de Contas Especial (peça 66) , de 22/11/2018, que apontou falhas na execução física e financeira;
h)	 Relatório de Auditoria da CGU (peça 58) , de 20/1/2020.
i) 	Data de autuação da tomada de contas especial pelo TCU: 31/1/2020;
j) 	Despacho de Secretário da Secex-TCE autorizando a realização de citação quanto a falhas na execução física e financeira: 27/2/2020 (peça 77) .
Analisando-se a sequência de eventos processuais enumerados no item anterior, os quais teriam o condão de interromper a prescrição da ação desta Corte no entender do STF, observa-se que, em relação às irregularidades objeto de citação, relativas às execuções física e financeira, não transcorreu o prazo prescricional de 5 (cinco) anos entre cada evento processual e o seguinte. Ressalte-se ainda que teria ocorrido a prescrição intercorrente a que se refere o art. 1º, § 1º, da Lei 9873/99 (prazo de 3 anos) . Portanto, levando-se em consideração o entendimento do STF, teria ocorrido apenas a prescrição intercorrente da pretensão ressarcitória a cargo do TCU.
Contudo, no caso concreto tratado no RE 636.886 (tema 899 da repercussão geral) diz respeito à fase de execução judicial de deliberação do Tribunal de Contas, tanto assim que, para deslindá-lo, foi necessária a aplicação da Lei 6.830/1980, a Lei de Execuções Fiscais, diploma legal evidentemente inaplicável à fase que antecede a formação do título executivo extrajudicial, caracterizada pela atuação do órgão de controle externo até a prolação do acórdão.
Considerando que o TCU ainda não se pronunciou sobre os efeitos do julgamento de mérito da referida decisão do STF em relação às pretensões de ressarcimento ao erário veiculadas por meio dos processos de tomada de contas especiais, por cautela, deve-se adotar a orientação da Corte de Contas, na pendência de julgamento do RE 636.886, mesmo reconhecida sua repercussão geral, no sentido de que a matéria ali tratada alcançaria tão somente a fase judicial de cobrança do título extrajudicial, não atingindo os processos de controle externo, mantendo-se  a interpretação adotada pela Corte Suprema, em 2008, no Mandado de Segurança - MS 26.210, oportunidade em que foi fixada tese da imprescritibilidade das ações de ressarcimento ao erário:
'A suspensão pelo STF das demandas nas quais esteja em questão a prescritibilidade da pretensão de ressarcimento ao erário com base em decisão de tribunal de contas (RE 636.886/STF) alcança tão somente a fase judicial de cobrança do título extrajudicial, não atingindo os processos de controle externo em trâmite. Até julgamento definitivo em contrário pelo STF, permanece o entendimento do TCU acerca da imprescritibilidade das pretensões de ressarcimento decorrentes de tomadas de contas especiais. (Acórdão 1267/2019-TCU-Plenário, Relator: Min. AROLDO CEDRAZ) '
Desse modo, no entendimento do TCU, não ocorreu a prescrição ressarcitória. 
Por outro lado, especificamente no que tange à prescrição da pretensão punitiva, verifica-se que o Acórdão 1441/2016-TCU-Plenário, Relator Ministro Benjamin Zymler, que uniformizou a jurisprudência acerca dessa questão, subordinou tal prescrição ao prazo prescricional geral indicado no art. 205, do Código Civil, que é de dez anos, contado da data de ocorrência da irregularidade sancionada, nos termos do art. 189, do Código Civil, sendo este prazo interrompido pelo ato que ordenar a citação, a audiência ou a oitiva do responsável. 
No caso em exame, a perspectiva de aplicação de penalidade aos responsáveis não foi alcançada pela prescrição, uma vez que a irregularidade sancionada se deu em 4/3/2010 e o ato de ordenação da citação ocorreu em 27/2/2020, ou seja, em prazo inferior a dez anos.
Portanto, diferente do entendimento esposado pela responsável, não se configurou-se a prescrição quanto às competências ressarcitória e punitiva. 
Desse modo, essas alegações devem ser rejeitadas.
Arrazoados sobre a 'FÉ PÚBLICA DO ATO ADMINISTRATIVO RELATÓRIO DE SUPERVISÃO IN LOCO 395/2009'
Segundo a defendente, o evento, ocorrido em 31 de dezembro de 2009, teve sua execução vistoriada in loco por servidor designado pelo órgão concedente, que atestou a plena execução do objeto do convênio, sem ressalvas, conforme o Relatório de Supervisão In Loco 395/2009, elaborado e assinado pelo Servidor Walmick Pontes Lima, SIAPE: 1317609 acostado às fls. 68 a 77 do Processo nº 1750/09 - 723878/09 do Ministério do Turismo. 
Em referido Relatório o servidor atesta que todos os itens constantes do Plano de Trabalho apresentado pelo Convenente e que passou a fazer, parte integrante do Termo de Convênio, foram cumpridos na sua integralidade, sem quaisquer ressalvas ou apontamento de descumprimento.
No entanto, alguns desses mesmos itens foram apontados como irregulares na análise da Prestação de Contas devidamente apresentada pela ora peticionante, sendo eles comprovação de serviços de locação e banheiros químicos, locação de fechamento/alambrado, locação de geradores de energia e contratação de serviço de limpeza. Ressaltamos que como apontado pelo mencionado servidor fiscalizador, os itens foram evidentemente cumpridos com a juntada, inclusive, de registros fotográficos e os documentos fiscais da prestadora do serviço. 
A fé pública se traduz na confiança atribuída pelo estado democrático de direito aos agentes públicos para prática dos atos públicos, cuja veracidade e legalidade se presumem, devendo ser exercida nas exatas limitações constitucionais e legais, sob pena de responsabilização civil, administrativa e criminal.
Os agentes públicos, quando da prática de atos públicos, possuem a prerrogativa da fé pública, pois o fazem sobre o manto dos princípios e leis que regem a administração pública, dentre os quais os Princípios da Supremacia do Interesse Público sobre o Privado, Imparcialidade, Neutralidade, Impessoalidade, Legalidade, Moralidade e Segurança Jurídica. O Acórdão 1435/2017-TCU-Plenário teve entendimento nesse sentido.
Não há que se falar em análise e reanálise das contas apresentadas quando um servidor, dotado de fé pública, ao realizar a supervisão presencial da execução do objeto do convênio atestou que todos os itens constantes do plano e trabalho foram realizados. Assim atestando:
'14. De modo geral, podemos concluir que o evento ocorreu, sem ressalva, conforme consta no Plano de Trabalho, e foi importante para o fluxo turístico da região e comércio em geral, como também levando divertimento e lazer a toda população. 
15. No que concerne a supervisão da execução do objeto do referido Convênio, conclui-se que houve, sem ressalva, a execução do Convênio n.º 723878/2009, de acordo com o Plano de Trabalho apresentado.'
Ademais, não há nos autos quaisquer indícios ou provas da não execução dos serviços capazes de relativizar a veracidade do Relatório supracitado. O que se vê nos autos e na Prestação de Contas protocolada pela entidade convenente são recibos, notas fiscais e declarações que atestam a prestação dos serviços, meios probantes da execução do serviço e que corroboram e ecoam o citado relatório.
Análise
Inicialmente, é cabível informar as falhas relativas à execução física que motivaram a citação.
Segundo o Nota Técnica de Reanálise nº 710/2012 (peça 43) e Nota Técnica Financeira PGTUR 492/2017 (peça 51) parte da execução física não foi comprovada devido às seguintes ressalvas:
Tabela 1 - Itens com execução física glosada
	Item
	Valor (R$) *
	Ressalva
	Repercussão da Ressalva e 
acréscimos da análise do TCU

	120 Banheiros Químicos
	12.000,00
	Não foram encaminhadas fotografias que demonstrassem a presença, no local do evento, da quantidade de banheiros aprovada no plano de trabalho. Foi encaminhada declaração de empresa prestadora de serviço de locação, mas não foi encaminhada declaração de empresa responsável pela coleta de dejetos dos banheiros químicos (peça 41, p. 1) .
	O item não foi comprovado.

	Locação de Fechamento/Alambrado
	6.000,00
	Não foram encaminhadas fotografias ou filmagens, datadas e em foco aberto, contendo o nome do evento, o nome do local, e a marca do MTur que demonstrassem a execução do item. Foi encaminhada apenas declaração que não é suficiente para demonstrar a execução do item (peça 41, p. 2) .
	O item não foi comprovado.

	Locação de 2 Grupos Geradores de Energia
	10.000,00
	Não foram encaminhadas fotografias que demonstrassem a presença, no local do evento, da quantidade de geradores aprovada no plano de trabalho. Foi encaminhada declaração de empresa prestadora de serviço de locação, mas não foi encaminhada declaração de empresa responsável pelo fornecimento de energia elétrica na localidade (peça 41, p. 3) .
	O item não foi comprovado.

	Serviço de Limpeza - 15 pessoas
	750,00
	As declarações (peça 41, p. 4-19) encaminhadas comprovam gastos de apenas R$ 750,00, mas estavam previstas despesas de R$  1.500,00.
	Parte do item não foi comprovado.

	Total
	25.584,62*
		
Percebe-se que, a entidade convenente não logrou comprovar a realização de parte dos itens previstos no plano de trabalho, visto que não apresentou documentos comprobatórios da execução física desses. 
Não houve apresentação de imagens (fotografias ou filmagens) ou documentos capazes de demonstrar a execução dos itens Banheiros Químicos, Locação de Fechamento/Alambrado, Geradores, e serviços de limpeza do plano de trabalho.
A defesa alega que houve fiscalização in loco que atestou a adequada realização dos itens.
No entanto, considerando o processo de trabalho de avaliação de prestações de contas pelo Ministério do Turismo, a fiscalização in loco é apenas um dos elementos utilizados para avaliar a boa e regular gestão de recursos do convênio.
Essa fiscalização, normalmente, é complementada pela apresentação de documentos de prestação de contas pela entidade convenente, que são analisados pela entidade concedente.
E a exigência de documentos adicionais é prevista compatível com as normas que regulam os convênios, visto que compete ao gestor provar a regular aplicação dos valores que lhe foram confiados para consecução do objeto pactuado. A comprovação adequada do destino dado aos recursos públicos federais sob sua responsabilidade é decorrente de expresso dispositivo constitucional contido no art. 70, parágrafo único, da Constituição Federal, bem assim do disposto no art. 93 do Decreto-lei 200/1967 c/c o art. 66 do Decreto 93.872/1986.
No caso dos itens específicos glosados, não se espera que a 'fiscalização in loco' seja a única avaliação do Ministério do Turismo. Há também a necessidade de uma análise mais aprofundada do que aquela realizada pelo fiscal da vistoria, no dia do evento. No caso do item 'Serviço de Limpeza - 15 pessoas ', por exemplo, não se esperaria que o fiscal do MTur, no dia do evento, verifica-se a existência de 15 pessoas responsáveis pela limpeza, e averiguasse se essas pessoas efetivamente trabalharam durante todo o dia de evento. Por esse motivo, o envio de documentação sobre o item se fazia necessária no âmbito da prestação de contas.
Sendo assim, ao contrário do que afirma a defesa, a existência de fiscalização in loco pelo Ministério do Turismo, não exime o gestor da entidade convenente de provar a execução física do ajuste. Essa fiscalização seria mais um elemento a ser considerado na análise, juntamente com as provas encaminhadas pela prefeitura na prestação de contas (e na defesa) .
Destarte, mesmo com fé pública do fiscal do evento, o relatório de fiscalização tem presunção relativa de veracidade, estando sujeito a ser desconsiderado, em caso de outras provas contidas nos autos.
Desse modo, essas alegações devem ser rejeitadas.
Alegação acerca da 'Irregularidade 1: não comprovação parcial da execução física do objeto do convênio'.
Conforme já aludido acima nessa defesa, a execução física do objeto do Convênio em apreço se mostrou totalmente comprovada, primeiramente pelo Relatório de Supervisão In Loco 395/2009, documento este que, além de ser dotado de fé pública, resta acompanhado dos competentes registros fotográficos, e posteriormente pela farta documentação apresentada na Prestação de Contas da Convenente e demais documentos e informações complementares também apresentadas.
Dito isto, passemos a análise dos itens com a execução física glosada.
No que concerne a observação de que não foi encaminhada declaração de empresa responsável pela coleta de dejetos dos banheiros químicos, cumpre-nos ressaltar que a empresa responsável pela locação dos banheiros químicos é a responsável pela coleta de dejetos dos respectivos banheiros, encontrando-se assim sanada tal glosa, posto que já apresentada a declaração requerida.
Destacamos que a empresa responsável pela coleta é uma empresa com expertise nessa atividade, referência em nosso estado e desenvolve essa atividade a mais de 20 anos, possuindo instalações próprias e todos os licenciamentos ambientais necessários e exigidos para a prestação do serviço.
Com 20 anos de atuação, a Locaban empresa especializada em soluções sanitárias, desde a sua higienização à destinação regular dos resíduos, a empresa é líder na fabricação e locação de banheiros químicos do Norte/Nordeste, conquistando um lugar de destaque entre as três maiores empresas do país. Como fabricante, é a única que oferece o melhor custo-benefício do setor para venda ou locação para grandes eventos ao ar livre, festivais de musicais, feiras, e muito mais. Todo o trabalho, da montagem à sucção e limpeza dos banheiros, é feito pelos profissionais altamente especializados da Locaban, que não para de investir em sua moderna frota de veículos e equipamentos de última geração.
Quanto à ressalva de que não foram encaminhadas fotografias ou filmagens, datadas e em foco aberto, contendo o nome do evento, o nome do local, e a marca do MTur que demonstrassem a execução do item. Temos que tal item já fora objeto de análise e constatação do seu cumprimento in loco, durante a sua execução na realização do evento em comento conforme atesto do servidor designado para tal fim e também justificado na prestação de esclarecimentos adicionais protocolada pela entidade convenente, porém visando contribuir com esta r. Corte de Contas e sanar a irregularidade apontada, juntamos agora banners e flyers do evento que foram distribuídos à época com as características requeridas.
No tocante à ressalva no item referente à locação de geradores de que não foi encaminhada declaração de empresa responsável pelo fornecimento de energia elétrica na localidade se faz importante salientarmos que a concessionária de energia elétrica é parte estranha ao Convênio firmado entre o Ministério do Turismo e o Instituto Solaris de Arte e Cultura, não tendo qualquer relação com o objeto do Convênio, qual seja, o evento Réveillon de Beberibe, portanto, é totalmente descabida a solicitação de declaração desta empresa que não teve participação na execução do evento. Além disso, já fora apresentada declaração da empresa responsável pela prestação do serviço de locação de geradores comprovando a locação da quantidade de geradores tal qual consta no Plano de Trabalho, sendo certo que a empresa contratada é a única apta para fornecer declaração com este teor, atribuição jamais cabível a empresa concessionária de energia elétrica. 
Nesse contexto cabe mais vez trazer à tona o Relatório de Fiscalização e a fé pública que o mesmo carrega. Confrontar as informações e atestações ali constantes e em seu lugar, substituindo-o como meio de comprovação da execução de item uma declaração de prestador de serviço não partícipe da ação, causa espécie, estranheza e torna tal declaração inapropriada e inapta. 
A respeito da contratação de 15 pessoas para o serviço de limpeza, a ressalva aponta que as declarações (peça 41, p. 4-19) encaminhadas comprovam gastos de apenas R$ 750,00, mas estavam previstas despesas de R$ 1.500,00. As declarações apresentadas dizem respeito unicamente ao valor líquido recebido por cada pessoa contratada, no entanto, sobre cada contratação incidem custos de alimentação, translado e hospedagem, que somando-se aos valores da efetiva remuneração se alcança o valor indicado no plano de trabalho.
Análise
Em relação ao item 'locação de banheiros químicos', a defesa traz afirmações sobre a experiência e a credibilidade da empresa Locaban, mas não traz a comprovação da realização dos itens. O fato da empresa existir e realizar comumente o serviço previsto no plano de trabalho do convênio não prova que esse serviço foi realizado no dia do evento.
No que concerne ao item 'locação de geradores', a defesa alega que não havia como obter comprovante da concessionária de energia elétrica sobre o 'não fornecimento de energia elétrica' ao evento, pois essa empresa era estranha ao convênio. Ora, mesmo sendo estranha ao convênio, não haveria óbice para a concessionária emitir a declaração informando que não houve fornecimento de energia para o evento. Outrossim, a declaração da empresa locadora de geradores não supre a informação da concessionária de energia. 
Em relação ao item 'serviço de limpeza', a defesa afirma que só encaminhou comprovantes referentes a parte do valor (R$ 750,00) porque esse se referia a soma dos valores líquidos recebidos pelos prestadores de serviços. O restante do valor (R$ 750,00) teria sido gasto com custos adicionais de alimentação, translado e hospedagem. Ocorre que, a defesa não provou a realização desses custos adicionais, por intermédio de documentos. 
Quanto ao Flyer (peça 83, p. 23) trazido pela defesa como prova de que executou os itens glosados, esse documento apenas demonstra a intenção de realizar o evento, não provando, nem mesmo que evento existiu. Não se dúvida que o evento ocorreu, mas se o flyer trazido não prova a realização do evento, também não prova a realização de cada um  dos itens do plano de trabalho.
Outro argumento da defesa é o de que houve relatório de fiscalização in loco que atestou a realização do evento, conforme pactuado no plano de trabalho do evento. Esse argumento já foi analisado e refutado em linhas anteriores. 
Desse modo, essas defesas não devem ser acolhidas.
Arrazoados acerca da 'Irregularidade 2: ausência de comprovação de que as empresas que não detinham direitos de exclusividade, contratadas irregularmente por inexigibilidade, pagaram o cachê de bandas ou cantores que realizaram o evento'.
A comprovação do pagamento dos cachês das bandas se faz pelo fato inegável de que as bandas se apresentaram no evento realizada, fato este comprovado pelo já mencionado Relatório de Supervisão In Loco 395/2009, além de registros fotográficos, matérias de jornais e demais notícias.
É prática comum no segmento de eventos com apresentações de artistas, formas variadas de contratação, podendo ocorrer através da representatividade dos mesmos por empresários, produtores ou diretamente através de empresas de eventos para uma única apresentação, como foi o caso e conforme consta na Nota Fiscal emitida.
Já é pacífico o entendimento pela não necessidade de exigência de recibo ou comprovante de transferência para reconhecimento do nexo de causalidade entre os valores recebidos em razão do convênio e o pagamento do cachê da atração artística, vejamos:
Na contratação de profissional do setor artístico com recursos de convênio, é indevida a exigência de recibo ou documento congênere que comprove o efetivo recebimento do cachê pelo artista ou seu representante exclusivo como condição para o reconhecimento do nexo de causalidade [...].' (Acórdão 2256/2019-TCU-Segunda Câmara | Relator: Ministro Aroldo Cedraz) 
Assim, diante da cristalina evidência do pagamento de cachê às bandas e artistas que se apresentaram no evento Reveillon de Beberibe ocorrido em 31 de dezembro de 2009, encontra-se sanada a irregularidade apontada.
Análise
A defesa considera que a apresentação da nota fiscal da empresa intermediária bastava para provar o nexo de causalidade. Para ela, como apresentou essa nota fiscal, não houve irregularidade, visto que entende não era obrigada a apresentar recibos de pagamentos de cachês a artistas.  
Contudo, não assiste razão à defesa.
Examinando os autos, verifica-se que consta na Cláusula Terceira, inciso II, alínea 'jj', do Termo de Convênio, a seguinte exigência:
	Apresentar na prestação de contas, quando da contratação de artistas, consagrados, enquadrados na hipótese de inexigibilidade prevista no inciso III do art. 25 da Lei n 2 8.666/1992, atualizada, por meio de intermediários ou representantes, cópia do contrato de exclusividade dos artistas com o empresário contratado, registrado em cartório, sob pena de glosa dos valores envolvidos. Ressalta-se que o contrato de exclusividade difere da autorização que confere exclusividade apenas para os dias correspondentes à apresentação dos artistas e que é restrita à localidade do evento, conforme dispõe o Acórdão 96/2008-TCU-Plenário do TCU.
Observa-se, dessa forma, que o responsável ao assinar o termo de convênio tinha conhecimento de que não poderia contratar artistas e/ou bandas por meio de intermediários que não fossem os efetivos representantes das bandas, sob pena de glosa dos recursos. Mesmo na ocorrência desta irregularidade, poder-se-ia afastar o débito caso se pudesse comprovar o nexo de causalidade entre os recursos transferidos e as despesas efetuadas, o que se daria por meio de documentos que comprovassem que a empresa intermediária contratada indevidamente por inexigibilidade efetivamente  pagou os cachês declarados aos artistas e/ou bandas. 
Desse modo, essas alegações devem ser rejeitadas.
Argumentos sobre a 'Irregularidade 3: não comprovação da execução financeira do objeto do convênio.'.
Repousa às fls. 196 Nota fiscal de serviços emitida pela empresa Contratada após vasta pesquisa de preços. No documento fiscal estão descritos os serviços executados, comprovando-se a aplicação do Plano de Trabalho.
Foi firmado com a empresa detentora dos melhores preços, a J. Antonio De Morais Piris Eventos, nome fantasia T M Promoções Artísticas, Contrato de Prestação de Serviços para a realização do evento Réveillon de Beberibe, cuja cópia fazemos a juntada visando sanar a irregularidade apontada.
A execução do plano de trabalho inerente ao Convênio nº 723878/2009 foi realizada através da contratação suso mencionada e a execução financeira, decorrente desta contratação, a qual se deu após a efetiva prestação dos serviços realizados no Reveillon de Beberibe 2009, com a competente emissão pela empresa contratada da Nota Fiscal n° 138 na data de 23/03/2010 e recibo, sendo seu pagamento realizado através do Cheque nº 850.001, datado de 06/04/2010 e cuja compensação ocorreu na data de 07/04/2010, conforme se depreende do extrato de movimentação financeira da conta do Convenente acostados às fls. 197 do processo de prestação de contas. Tudo ocorrendo de acordo com os preceitos legais e em obediência às normas que regem os convênios de realização de pagamentos após a realização dos serviços.
Embora a compensação do cheque já se mostrasse suficiente para atestar a existência, validade e lisura do título, aproveitamos a oportunidade e anexamos a cópia do cheque devidamente assinado, para fins de comprovação e saneamento da irregularidade apontada.
Faz parte das normas internas da entidade convenente a verificação in loco do cumprimento de todos os itens contratados, sendo este procedimento imprescindível para a realização de quaisquer pagamentos a fornecedores. Tal fato comprova-se pelo fato de que na nota fiscal 138 emitida pela empresa contratada J. Antonio De Morais Piris Evento consta carimbo da convenente atestando a execução dos serviços prestados de acordo com o previsto. Observa-se ainda que a Nota Fiscal emitida detém completa relação com o Convênio, sendo o mesmo destacado no próprio documento fiscal.
Como já enfatizado e demonstrado através da documentação constante nos autos e desta que ora se faz juntada, cumpre-nos também salientar que a comprovação da execução financeira do convênio reside no recibo apresentado pela empresa contratada e a efetiva compensação do cheque emitida em seu favor, o que comprova definitivamente o recebimento dos valores oriundos do Convênio em questão quais sejam:
	Item
	Valor (R$) 

	Atração de renome local
	R$ 32.900

	Atração de renome nacional
	R$ 80.000

	Atração de renome regional
	40.000

	Contratação de limpeza, segurança, banheiros químicos, sonorização, house mix, torre delay, fechamento, gerador, iluminação e palco.
	R$ 124.900

Além da documentação que ora se junta, novamente apontamos o fato de que a própria realização do evento e concretização do mesmo tal qual o Plano de Trabalho apresentado e parte integrante do Convênio em tela se traduz na mais efetiva comprovação de que todos os valores foram devidamente transferidos para as empresas contratadas para a prestação dos serviços especificados e necessários.
 Tendo em vista a prova inequívoca do repasse das verbas oriundas do Convênio 01750/2009, consubstanciada pela documentação já mencionada, espera-se pelo saneamento das irregularidades apontadas e por conseguinte sua aprovação pela regularidade.
Análise
Cabe, inicialmente, relatar as falhas que motivaram a citação.
Segundo a Nota Técnica Financeira PGTUR 492/2017 (peça 51)  a execução financeira do convênio não foi comprovada devido às seguintes ressalvas:
1.  o Cheque n°850001 (peça 31, p. 1) , em valor de R$ 277.800,00, em favor da empresa  J. Antônio de Morais Pires Eventos, encaminhado pela entidade convenente não está assinado; Toda essa situação de não comprovação revela descumprimento ao Termo do Convênio, em suas Cláusula sétima, parágrafo segundo, inciso II, Cláusula oitava, parágrafo quarto, inciso IV, e Cláusula Décima Terceira, parágrafo Segundo, alínea 'e'; que preconizavam a comprovação de transferências de valores do convênio às empresas contratadas para prestação de serviços; contudo, a cópia de cheque apresentada não tem validade jurídica, por não ter sido assinada;
1.  o contrato administrativo, no valor de R$ 277.800,00, que teria sido celebrado entre a entidade convenente e a empresa  J. Antônio de Morais Pires Eventos, não foi apresentado na prestação de contas; essa situação de não comprovação revela descumprimento ao Termo do Convênio, em suas Cláusula terceira, inciso II, alínea 'j'.
Feitas esses esclarecimentos, verifica-se que a defesa afirma que a execução financeira do ajuste se deu de forma adequada. Para provar essa afirmação, encaminhou ao TCU as seguintes cópias de documentos:
a)  Contrato Administrativo celebrado para execução do ajuste (peça 83, p. 18-21) ;
b)  Cheque n°850001 (peça 83, p. 22) .
Ou seja, a defendente encaminhou ao TCU cópias dos documentos tidos como faltantes nos autos.
A cópia do contrato administrativo (peça 83, p. 18-21) , no valor de R$ 277.800,00, supre falta de parte da documentação que faltava.
Contudo, a cópia do cheque enviada não será aceita, pelos motivos adiante aludidos:
a)  há indicativo de que a cópia ora enviada (peça 83, p. 22) não foi tirada de um cheque original e assinado, e de que, na realidade, é uma cópia do documento que já existia nos autos, ou seja, a suposta cópia do Cheque n°850001 (peça 31, p. 1) , tirada após essa receber assinatura;
b)  esse indicativo se evidencia devido à cópia ora enviada (peça 83, p. 22) apresentar a mesma falha da suposta cópia do Cheque n°850001 (peça 31, p. 1) , qual seja: a numeração de ambos os documentos, localizada na parte inferior do documento, apresenta falha idêntica, consistente no fato de que os cinco primeiros números estão apagados;
c)  essa situação leva à conclusão de que o cópia ora enviada (peça 83, p. 22) não seria a cópia de um cheque assinado e que fundamentou uma retirada de valores da conta bancária do convênio, mas que seria cópia do documento inicialmente apresentado, sem assinatura, na peça 31, p. 1 [essa cópia anterior teria sido assinada após a prestação de contas, e a cópia enviada agora seria uma xerox dessa versão assinada].   
Desse modo, persiste a ausência de apresentação de documento que fundamentou a retirada da conta do convênio.
Sendo assim, o arrazoado não deve ser acolhido.
Alegações sobre a 'IMPOSSIBILIDADE DE DEVOLUÇÃO DOS VALORES ORIUNDOS DO CONVÊNIO - ENRIQUECIMENTO ILÍCITO DO ESTADO'
Conforme consta reiteradamente nos autos e nos tópicos acima, não existe dúvidas acerca da efetiva execução do plano do evento em todos os seus itens, com a competente aplicação dos recursos provenientes do Convênio firmado entre o Ministério do Turismo e o Instituto Solaris de Arte e Cultura única e exclusivamente para o custeio do evento Réveillon de Beberibe. 
O Ordenamento Jurídico pátrio veda veementemente o enriquecimento sem causa, inclusive da própria Administração Pública, que não pode deixar de remunerar os serviços contratados e executados.
Esse é o entendimento manifestado na jurisprudência do Superior Tribunal de Justiça, dentre outros órgãos de justiça.
No caso dos autos, infere-se mais uma vez que todos os itens contidos no Plano de Trabalho do evento Réveillon de Beberibe foram devidamente cumpridos pela entidade convenente, fato este atestado pelo servidor designado pelo Ministério do Turismo em seu competente Relatório de Fiscalização In Loco e também pelas declarações dos fornecedores dos serviços contratados e prestados, além dos registros fotográficos e matérias veiculadas na mídia. 
Exigir o estorno dos pagamentos de toda essa cadeia produtiva que realizou um evento de grande porte tal qual uma festa de Réveillon de um município turístico e tão importante para a economia do Estado do Ceará, além de configurar o tão repudiado enriquecimento ilícito, caracterizaria ainda uma enorme injustiça, razão pela qual deve ser afastada por essa ínclita Corte de Contas qualquer ação neste sentido.
Análise
A defendente considera que comprovou a regular execução do convênio. Logo, se tivesse que devolver recursos do ajuste à União, essa estaria enriquecendo ilicitamente.
Considerando as analises de defesas realizadas acima, houve falhas causadoras de danos ao erário, não havendo que se falar em enriquecimento sem causa da União, em caso de condenação dos responsáveis em débito.
Sendo assim, essa defesa não deve ser acolhida. 
Dos pedidos (peça 83, p. 13-14, e peça 98) 
Diante do exposto, uma vez sanadas todas as irregularidades apontadas vem a ora peticionante requerer que este ínclito Tribunal de Contas, se digne a: Diante do exposto, uma vez sanadas todas as irregularidades apontadas vem a ora peticionante requerer que este ínclito Tribunal de Contas, se digne a:
a)  Reconhecer e acolher a preliminar que trata da ocorrência de prescrição com fulcro no art. 1.º, §1º, da Lei 9.873/99, em razão do decurso de tempo de mais de 03 (três) anos em que o processo administrativo ficou paralisado no órgão concedente, com a consequente decisão pela sua extinção e arquivamento, extinguido por decorrência qualquer penalidade a defendente; ou, caso assim não se entenda que se digne a	IV-B) O julgamento regular das contas, ou parcialmente regular, em caráter subsidiário, visto a apresentação de novas provas. 
b)  Reconhecer a preliminar que trata da fé pública do ato administrativo Relatório de Supervisão In Loco 395/2009 que atesta a execução do objeto do Convênio firmado sem ressalvas, e declarar a inocorrência de quaisquer irregularidades quanto à comprovação da execução física do objeto do Convênio, aprovando a prestação de contas apresentada;
c)  Declarar sanadas as irregularidades apontadas, em razão dos esclarecimentos e da prova documental já constante nos autos;
d)  Após analisadas as preliminares arguidas, as justificativas e documentos e caso essa ínclita Corte de Contas ainda entenda que houve qualquer irregularidade, requer-se que seja afastada qualquer responsabilidade de estorno das quantias oriundas do Convênio 723878/2009, tendo em vista a constatação e inequívoca comprovação de que todos os itens do Plano de Trabalho foram devidamente cumpridos e todos os serviços a ele correlatos, foram devidamente executados, sob pena de configuração do tão repudiado enriquecimento sem causa, requerendo-se ainda diante da ausência de qualquer ato de má fé na execução do Convênio n° 723878/2009 e na sua prestação de contas, que seja a mesma aprovada com ressalvas.
Análise dos Pedidos
Conforme verificado nas linhas anteriores, não há como conceder os pedidos supra, visto que persistem as irregularidades, devendo as contas serem julgadas irregulares, com imputação de débito. 
Desse modo, os pedidos não devem ser concedidos.
Conclusão sobre o exame da defesa
As alegações de defesa não foram capazes de elidir as irregularidades objeto de citação, nem de alterar a visão acerca da responsabilidade.
Desse modo, as alegações de defesa devem ser rejeitadas. O valor do débito permanece o mesmo, equivalente ao valor total federal repassado.
Prescrição da Pretensão Punitiva
	Vale ressaltar que a pretensão punitiva do TCU, conforme Acórdão 1441/2016-TCU-Plenário, Relator: Benjamin Zymler, que uniformizou a jurisprudência acerca dessa questão, subordina-se ao prazo geral de prescrição indicado no art. 205 do Código Civil, que é de dez anos, contado da data de ocorrência da irregularidade sancionada, nos termos do art. 189 do Código Civil, sendo este prazo interrompido pelo ato que ordenar a citação, a audiência ou a oitiva dos responsáveis.
No caso em exame, a perspectiva de aplicação de penalidade aos responsáveis não foi alcançada pela prescrição, uma vez que a irregularidade sancionada se deu em 4/3/2010 e o ato de ordenação da citação ocorreu em 27/2/2020, ou seja, em prazo inferior a dez anos.
CONCLUSÃO
	Em face da análise promovida na seção 'Exame Técnico', verifica-se que a responsável Instituto Solaris de Arte e Cultura não logrou comprovar a boa e regular aplicação dos recursos, instado a se manifestar, optou pelo silêncio, configurando a revelia, nos termos do §3º, do art. 12, da Lei 8.443/1992. Além disso, propõe-se rejeitar as alegações de defesa da Sra. Ruby Helen Sousa Araújo, uma vez que não elidiram as irregularidades, nem afastaram o valor do débito apurado nessas irregularidades.
Persistem as irregularidades adiante:
Irregularidade 1: não comprovação parcial da execução física do objeto do convênio.
Irregularidade 2: ausência de comprovação de que as empresas que não detinham direitos de exclusividade, contratadas irregularmente por inexigibilidade, pagaram o cachê de bandas ou cantores que realizaram o evento.
Irregularidade 3: não comprovação da execução financeira do objeto do convênio.
O débito equivale ao total federal repassado. 
Verifica-se também, que não houve a prescrição da pretensão punitiva, conforme análise já realizada mais acima.
Ademais, inexistem nos autos elementos que demonstrem a boa-fé dos responsáveis ou a ocorrência de outras excludentes de culpabilidade.
	Tendo em vista que não constam dos autos elementos que permitam reconhecer a boa-fé dos responsáveis, sugere-se que as suas contas sejam julgadas irregulares, nos termos do art. 202, § 6º, do Regimento Interno do TCU, com a imputação do débito atualizado monetariamente e acrescido de juros de mora, nos termos do art. 202, §1º do Regimento Interno do TCU, descontado o valor eventualmente recolhido, com a aplicação da multa prevista no art. 57 da Lei 8.443/1992.
PROPOSTA DE ENCAMINHAMENTO
Diante do exposto, submetemos os autos à consideração superior, propondo ao Tribunal:
considerar revel a responsável Instituto Solaris de Arte e Cultura (CNPJ: 05.556.714/0001-02) , para todos os efeitos, dando-se prosseguimento ao processo, com fulcro no art. 12, § 3º, da Lei 8.443/1992; 
rejeitar as alegações de defesa apresentadas pelo responsável Ruby Helen Sousa Araújo (CPF: XXX.515.923-XX) ; 
julgar irregulares, nos termos dos arts. 1º, inciso I, 16, inciso III, alínea 'c', da Lei 8.443/1992, c/c os arts. 19 e 23, inciso III, da mesma Lei, as contas dos responsáveis Instituto Solaris de Arte e Cultura (CNPJ: 05.556.714/0001-02) e Ruby Helen Sousa Araújo (CPF: XXX.515.923-XX) , condenando-os solidariamente ao pagamento das importâncias a seguir especificadas, atualizadas monetariamente e acrescidas dos juros de mora, calculadas a partir das datas discriminadas até a data da efetiva quitação do débito, fixando-lhes o prazo de quinze dias, para que comprovem, perante o Tribunal, o recolhimento das referidas quantias aos cofres do Tesouro Nacional, nos termos do art. 23, inciso III, alínea 'a', da citada lei, c/c o art. 214, inciso III, alínea 'a', do Regimento Interno do TCU.  
	Data de ocorrência
	Valor histórico (R$) 

	4/3/2010
	250.000,00

aplicar individualmente aos responsáveis Instituto Solaris de Arte e Cultura (CNPJ: 05.556.714/0001-02) e Ruby Helen Sousa Araújo (CPF: XXX.515.923-XX) , a multa prevista no art. 57 da Lei 8.443/1992 c/c o art. 267 do Regimento Interno do TCU, fixando-lhes o prazo de quinze dias, a contar da notificação, para que comprovem, perante o Tribunal (art. 214, III, alínea 'a', do Regimento Interno do TCU) , o recolhimento da dívida aos cofres do Tesouro Nacional, atualizada monetariamente desde a data do acórdão que vier a ser proferido por este Tribunal até a do efetivo recolhimento, se pagas após o vencimento, na forma da legislação em vigor;
autorizar, desde logo, a cobrança judicial das dívidas, caso não atendidas a notificação, na forma do disposto no art. 28, inciso II, da Lei 8.443/1992;
autorizar, desde logo, o pagamento das dívidas mencionadas nos subitens anteriores, caso solicitado, em até 36 parcelas mensais e consecutivas, nos termos do art. 26 da Lei 8.443, de 1992 c/c o art. 217 do Regimento Interno - TCU, de 2011, fixando ao devedor o prazo de quinze dias, a contar do recebimento da notificação, para comprovar perante o Tribunal o recolhimento da primeira parcela e de trinta dias, a contar da parcela anterior, para comprovar o recolhimento das demais parcelas, devendo incidir sobre cada valor mensal, os encargos legais devidos (débito: juros de mora e atualização monetária; multa: atualização monetária) , na forma prevista na legislação em vigor;
remeter cópia do acórdão que vier a ser prolatado pelo Tribunal, ao Procurador-Chefe da Procuradoria da República no Estado do Ceará, nos termos do art. 209, § 7º, do Regimento Interno/TCU, para ajuizamento das ações cabíveis, informando-lhe que o inteiro teor da deliberação pode ser consultado no endereço http://www.tcu.gov.br/acordaos;
enviar cópia do Acórdão que vier a ser proferido ao Ministério do Turismo e à responsável, para ciência, informando que a presente deliberação, acompanhada do Relatório e do Voto que a fundamenta, está disponível para a consulta no endereço www.tcu.gov.br/acordaos, além de esclarecer que, caso requerido, o TCU poderá fornecer sem custos as correspondentes cópias, de forma impressa.
informar à Procuradoria da República no Estado do Ceará que, nos termos do parágrafo único do art. 62 da Resolução TCU 259/2014, os procuradores e membros do Ministério Público credenciados nesta Corte podem acessar os presentes autos de forma eletrônica e automática, ressalvados apenas os casos de eventuais peças classificadas como sigilosas, as quais requerem solicitação formal."
2.	Em parecer de peça 103, o Ministério Público junto ao TCU, representado pelo Procurador Marinus Eduardo De Vries Marsico, divergiu da proposta apresentada pela unidade técnica, conforme transcrito a seguir:
"Em exame tomada de contas especial instaurada pelo Ministério do Turismo, em desfavor de Ruby Helen Sousa Araújo e do Instituto Solaris de Arte e Cultura, em razão da não comprovação da regular aplicação dos recursos repassados por meio do Convênio 01750/2009, que tinha por objeto o instrumento descrito como 'Réveillon Beberibe'.
	A unidade técnica, em sua última manifestação (peça 100) , sugeriu, dentre outros, o julgamento pela irregularidade das contas, a condenação ao pagamento do débito apurado e a aplicação da multa prevista no art. 57 da Lei n. 8.443/1992 aos responsáveis. De acordo com suas conclusões, não teria havido a prescrição da pretensão punitiva e de ressarcimento.   
	Com a devida vênia, deixamos de acompanhar o encaminhamento sugerido. 
	Em relação às premissas que devem orientar a análise da prescrição, após a tese firmada pelo Supremo Tribunal Federal no RE n.º 636.886 (Tema 899 da repercussão geral) e de diversos julgados que se seguiram, este representante do Ministério Público de Contas tem defendido que seja adotado o regime previsto na Lei n.º 9.873/1999 como solução adequada para regular a prescrição para a atuação do Tribunal, aplicando-se o mesmo marco normativo para as pretensões punitiva e de ressarcimento do dano ao erário.
	Considerando tal diretriz, verificamos que não houve, no caso em tela, a superação do prazo geral quinquenal previsto no art. 1.º, caput, da Lei n.º 9.873/1999. Não obstante, foi ultrapassado o triênio ao qual se refere o §1.º do art. 1.º do mesmo diploma legal (prescrição intercorrente) . Ao verificarmos os fatos de natureza interruptiva previstos na Lei n.º 9.873/1999, identificamos no caso concreto a ocorrência de lapso temporal de aproximadamente 37 meses entre o Despacho de 13/2/2014 (peça 46) e a Nota Técnica n. 284/2017, de 29/3/2017 (peça 47) . Nesse interregno, houve o transcurso de mais de três anos sem que houvesse, aparentemente, qualquer movimentação processual a caracterizar a ocorrência da previsão contida no art. 1.º, §1.º da Lei n.º 9.873/1999. 
	Ressalte-se que a comprovação da existência de ato inequívoco para a apuração do fato (inciso II do art. 2.º da Lei n.º 9.873/1999) se dá por meio de expedientes relevantes, que devem integrar o processo de TCE, de modo que sua ausência nos autos indica inexistir, na presente tomada de contas especial, a ocorrência de quaisquer dos fatos que levam à suspensão/interrupção na contagem do prazo prescricional.
	Outrossim, tendo em vista a ocorrência da prescrição no caso concreto, ante a integração da norma do art. 1.º da Lei n.º 9.873/1999, e considerando tratar-se de matéria de ordem pública, que a Lei Orgânica do TCU, seu Regimento Interno e demais normas regulamentares não dispõem sobre as hipóteses para sua identificação e levando em conta, ainda, o disposto no art. 298 do Regimento Interno do TCU, impõe-se a aplicação subsidiária do Código de Processo Civil para a resolução de mérito deste processo de tomada de contas especial.
	Diante do exposto, com as devidas vênias por divergir da Unidade Técnica, manifestamo-nos no sentido de que o Tribunal delibere, em caráter definitivo, pela ocorrência da prescrição da pretensão ressarcitória e punitiva, na forma do art. 487, inciso II, do Código de Processo Civil, arquivando-se o presente feito, com fundamento no art. 169, inciso III, do Regimento Interno do TCU." 
É o relatório.

Domingo Arjones Abril Neto (OAB/DF 48.662), Jordana de Oliveira Medeiros (OAB/CE 29.076) e outras, representando Ruby Helen Sousa Araújo.

Procurador Marinus Eduardo De Vries Marsico.

TOMADA DE CONTAS ESPECIAL. NÃO COMPROVAÇÃO DA REGULAR APLICAÇÃO DE RECURSOS. CITAÇÃO. OCORRÊNCIA DE PRESCRIÇÃO. ARQUIVAMENTO.

TOMADA DE CONTAS ESPECIAL (TCE)

Unidade de Auditoria Especializada em Tomada de Contas Especial (AudTCE).

Em exame, tomada de contas especial instaurada pelo Ministério do Turismo em desfavor de Ruby Helen Sousa Araújo e do Instituto Solaris de Arte e Cultura, em virtude da não comprovação da regular aplicação dos recursos repassados por meio do Convênio 01750/2009 (Siafi 723878) , tendo por objeto o evento intitulado Reveillon Beberibe.
Consoante exame procedido pela AudTCE, regularmente citado, o Instituto Solaris de Arte e Cultura deixou transcorrer in albis o prazo para apresentar defesa, configurando sua revelia, nos termos do art. 12, § 3º, da Lei 8.443/1992. Ademais, a unidade técnica propõe rejeitar as alegações de defesa apresentadas por Ruby Helen Sousa Araújo em virtude da ausência de elementos de prova capazes de demonstrar a regular aplicação dos recursos repassados.
Ao final, a unidade técnica propõe o julgamento pela irregularidade das contas do instituto e de Ruby Helen Sousa Araújo, condenando-os solidariamente ao pagamento do débito, no valor de R$ 250.000,00. Propôs, ainda, aplicar-lhes a multa prevista no art. 57 da Lei 8.443/1992.
O MPTCU, por sua vez, manifesta-se pela ocorrência da prescrição intercorrente, com base na Lei 9.873/1999, considerando que o processo não teve qualquer movimentação entre 13/2/2014 e 29/3/2017, e alvitra, desse modo, seu arquivamento.
Acolho o posicionamento do parquet, embora seja necessário registrar que, após a emissão de seu parecer, foi aprovada a Resolução-TCU 344/2022, que regulamenta o instituto da prescrição no âmbito deste Tribunal, tendo por base a Lei 9.873/1999.
De acordo com o inciso II do art. 4º do novel normativo, o termo inicial para a contagem da prescrição é a data em que as contas foram prestadas (12/7/2011) . Ainda, a norma estabelece como causa interruptiva a notificação do responsável ou qualquer ato inequívoco de apuração do fato. 
Conforme entendimento consignado no Acórdão 534/2023-TCU-Plenário, Rel. Min. Benjamin Zymler, o marco inicial para a contagem da prescrição intercorrente se dá a partir da ocorrência do primeiro marco interruptivo da prescrição ordinária. Nesse sentido, em 31/3/2012, foi expedida a Nota Técnica de Análise 198/2012 (peça 34) , em que o concedente concluiu pela insuficiência de elementos técnicos para a análise da prestação de contas. A mencionada nota representa um ato inequívoco de apuração do fato, configurando-se, assim, como a primeira causa interruptiva da prescrição ordinária. 
Ao examinar os demais eventos interruptivos de prescrição na fase de apuração interna da TCE, corroboro a conclusão do MPTCU, pois também verifico o lapso temporal superior a três anos na fase interna de apuração da TCE, entre o despacho de encaminhamento para providências da área financeira, de 13/2/2014 (peça 46) , e a Nota Técnica 284/2017, de 29/3/2017 (peça 47) .
Durante esse interregno, transcorreram mais de três anos sem qualquer movimentação processual, caracterizando a incidência do disposto no art. 8º do normativo. Diante dessa constatação, impõe-se o arquivamento dos autos, com fundamento no art. 11 da Resolução-TCU 344/2022 e no art. 169, inciso III, do Regimento Interno.
Ante o exposto, VOTO no sentido de que o Tribunal adote a minuta de acórdão que ora submeto à deliberação deste Colegiado.
TCU, Sala das Sessões, em 25 de abril de 2023.
Ministro JHONATAN DE JESUS 
Relator